【裁判字號】    97,上訴,1273
【裁判日期】    980224
【裁判案由】    偽造文書等
【裁判全文】
臺灣高等法院臺南分院刑事判決        97年度上訴字第1273號
上  訴  人  臺灣雲林地方法院檢察署檢察官
被      告  丙○○
                    （現羈押於臺灣臺南看守所）
上列上訴人因被告偽造文書等案件，不服臺灣雲林地方法院97年
度訴緝字第9號中華民國97年9月30日第一審判決（起訴案號：臺
灣雲林地方法院檢察署90年度偵字第3378號）及移送併辦（97年
度偵字第5300、5301號），提起上訴，被告於本院審理時為有罪
之陳述，本院裁定進行簡式審判程序，判決如下：
    主  文
上訴駁回。
    事  實
一、丙○○於民國88年4月5日起召集民間互助會，邀集己○○（
    以父親廖茂盛名義入會）、甲○○等37人入會，會期自88
    年4月5起，至91年4月5日（起訴書誤載為91年1月5日）止，
    每會新臺幣（下同）3萬元，會員計37名（含會首），採內
    標制（起訴書誤載為外標制），標息為2千元，每月繳款1次
    ，標會方式係於每月5日晚間8時許開標，由丙○○主持開標
    事宜，投、開標地點在雲林縣崙背鄉○○村○街30號丙○○
    住處。詎丙○○竟基於意圖為自己不法所有及行使偽造私文
    書之犯意，於88年9月5日即互助會第6會（起訴書誤載為第7
    會）晚間8時許，利用欲投標之會員未必親自到場，會員間
    彼此亦未全然認識，及為會首身分掌控主持開標之機會，在
    上址住處，冒用甲○○之名義，以在空白紙上填載被冒用者
    姓名「甲○○」及標金「10,200元」之方式，偽造雖未記載
    「標單」名稱，惟依習慣足以表示會員標取會款用意證明，
    而具準私文書性質之標單參與競標，且將偽造甲○○名義之
    標單出示予該次競標時到場之互助會會員而行使之，足以生
    損害於甲○○、己○○及其他活會會員（標單於得標後隨即
    予以丟棄）。復於得標後即向活會會員偽稱有人得標，使不
    知情之己○○等其他活會會員31名誤以為「甲○○」得標，
    及不知情之甲○○誤以為有人得標，因而陷於錯誤，均如數
    遵期繳交該期會款19,800元與丙○○，丙○○即以此方式詐
    領該期會款共計633,600元（起訴書誤載為約124萬元）。
    嗣丙○○於90年2月5日宣布倒會，並簽發本票共計25張與己○○收執，以虛應其事，惟屆期未兌現，己○○至此始悉受
    騙。
二、案經己○○訴請臺灣雲林地方法院檢察署檢察官偵查起訴。
    理  由
壹、程序方面：
    按被告以外之人於審判外之陳述，經當事人於審判程序同意
    作為證據，法院審酌該言詞陳述或書面陳述作成時之情況，
    認為適當者，亦得為證據。當事人、代理人或辯護人於法院
    調查證據時，知有第159條第1項不得為證據之情形，而未於
    言詞辯論終結前聲明異議，視為有前項之同意；刑事訴訟法
    第159條之5定有明文。查證人己○○、甲○○於偵查中之陳
    述，為審判外之陳述而屬傳聞證據，暨告訴人、被告於偵、
    審中提出及偵、審中所調取函查之各項具傳聞性質之證據資
    料，公訴人、被告於本院準備程序中對於前述證人於偵查中
    之證述及其他相關具傳聞性質之證據資料之證據能力，均表
    示沒有意見（見本院卷第36頁），且迄於言詞辯論終結前亦
    未聲明異議。本院審酌上開證人於偵查中均經具結而在檢察
    官面前陳述及各項證據資料作成之情況，核無違法取證或其
    他瑕疪，且為證明本件犯罪事實所必要之重要關係事項，認
    為以之作為證據為適當，上開證人於審判外之陳述及其他相
    關證據資料，自得採為證據，合先敘明。
貳、實體方面：
一、認定犯罪事實所憑之證據及理由：
    前揭犯罪事實，業經被告於本院審理時坦白承認，並據證人
    即告訴人己○○、甲○○於檢察官偵訊及本院審理時證述綦
    詳，並有互助會單1份（見本院90年度訴字第335號卷第31頁
    ）在卷可稽。又依據上開互助會單所載，甲○○係於88年9
    月5日，以10,200元得標，顯見被告係於88年9月5日即互助
    會第6會，冒用甲○○之名義，在標單上填寫投標金額10,
    200元及偽簽甲○○署名參與競標甚明。從而，被告自白確
    與事實相符，自可採信。本件事證已臻明確，被告犯行堪予
    認定，應依法論科。
二、論罪科刑：
  (一)按行為後法律有變更者，適用行為時之法律，但行為後之法
    律有利於行為人者，適用最有利於行為人之法律，刑法第2
    條第1項定有明文。此條規定係規範行為後法律變更所生新
    舊法律比較適用之準據法，本身尚無新舊法比較之問題，於
    新法施行後，應一律適用新法第2條第1項之規定，為「從舊
    從輕」之比較。又新舊刑法關於刑之規定，雖同採從輕主義
    ，惟比較時仍應就罪刑有關共犯、未遂犯、想像競合犯、牽
    連犯、連續犯、結合犯，以及累犯加重、自首減輕暨其他法
    定加減原因（如身分加減）與加減比例等一切情形，綜其全
    部罪刑之結果而為比較（最高法院95年第8次刑事庭會議決
    議參照）。次按刑法第2條第1項所稱「適用」，係指完整性
    之適用，與「準用」係依其性質而為選擇性之應用者不同，
    是比較新舊法適用法律時，應就罪刑有關之一切情形，比較
    其全部之結果而為整體之適用，不能割裂而分別適用新舊法
    律（最高法院88年臺非字第31號判決要旨參照）。本件涉及
    新舊刑法比較及法律之適用，詳如附表所示，以適用修正前
    之相關刑罰法律，對被告較為有利。
  (二)按標單上僅記載姓名與競標之利息，並未書明「標單」字樣
    者，依我國民間互助會之習慣，可認定其上之文字，即為表
    示出標人及利息等用意之證明，應屬刑法第220條第1項之準
    文書（最高法院92年臺上字第6903號判決意旨參照）。被告
    丙○○於互助會標會時，在空白紙上書寫甲○○之姓名，並
    填寫競標利息之數字，持以參加競標，進而詐取他人財物，
    足生損害於被偽造會員及其他活會會員，核其所為，係犯刑
    法第216條、第220條第1項、第210條之行使偽造準私文書罪
    ，及同法第339條第1項之詐欺取財罪。而其偽造被冒標者姓
    名甲○○於標單上之偽造署押行為，為偽造準私文書之部分
    行為，偽造後進而行使，其偽造之低度行為，則為行使之高
    度行為所吸收，均不另論罪。又被告冒標後行使偽造屬準私
    文書之會單及向活會會員詐欺取財之行為，均係對第六會之
    各個活會會員為之，屬侵害數個活會會員之財產法益，並觸
    犯相同罪名，為同種想像競合犯，應依修正前刑法第55條前
    段之規定，以一罪論。再被告所犯詐欺取財罪與行使偽造準
    私文書罪間，有方法、目的之牽連關係，亦應依修正前刑法
    第55條後段牽連犯之規定，從一重之行使偽造準私文書罪處
    斷。
  (三)中華民國96年罪犯減刑條例業於96年7月4日公布，並自96年
    7月16日施行，該條例第5條規定：「本條例施行前，經通緝
    而未於96年12月31日以前自動歸案接受偵查、審判或執行者
    ，不得依本條例減刑」。查被告就本件偽造文書等案件，經
    原審法院合法傳拘無著，於91年8月9日發布通緝，嗣於97年
    4月9日為警緝獲，並於同日送原審法院歸案，有臺北縣政府
    警察局海山分局通緝案件報告書、原審法院通緝書、臺灣高
    等法院被告前案紀錄表及原審法院通緝歸案證明書等在卷可
    憑，是揆諸前揭規定，本件被告偽造文書等之犯行，雖均係
    於96年4月24日前所為，然其於中華民國96年罪犯減刑條例
    施行前即經原審法院通緝，而未於96年12月31日以前自動歸
    案接受審判，遲至97年4月9日始為警緝獲，自不得依該條例
    予以減刑。
三、退併辦部分：
  (一)臺灣雲林地方法院檢察署檢察官另以97年度偵字第5300號移
    送併辦意旨略以：被告丙○○意圖為自己不法之所有，於87
    年6月間，在雲林縣崙背鄉○○村○街30號，以其名義對外
    招募民間互助會1會（會期自87年6月起至91年2月止，每會3
    萬元，每月10日在被告住處開標），於89年12月10日冒乙○○姓名標得該次互助會，嗣於90年6月16日簽發票號FA00000
    00號、面額10萬元、發票日為90年6月16日、付款人為崙背
    鄉農會信用部支票1紙，交乙○○收執，上開支票經提示不
    獲兌現，約詐得93萬元。旋於90年2月5日宣告上開互助會停
    標，至此乙○○始知受騙。因認被告涉犯刑法第21 6條、第
    220條第1項、第210條、第217條第1項之行使偽造準私文書
    罪及同法第339條第1項之詐欺取財罪。
  (二)臺灣雲林地方法院檢察署檢察官另以97年度偵字第5301號移
    送併辦意旨略以：被告丙○○基於概括犯意，意圖為自己不
    法之所有，於87年6月間，在雲林縣崙背鄉○○村○街30號
    ，以其名義對外招募民間互助會1會（會期自87年6月起至90
    年8月止、每會3萬元、每月10日在被告住所開標），假冒「
    雅芳」、「德美」等人名義參加互助會，使丁○○陷於錯誤
    而允諾參加該互助會並繳交會款，嗣依丁○○、戊○○所持
    會員名單人數比較，發現被告擅書他人姓名，參加該互助會
    ，致交予會員丁○○、戊○○會單上會員人數不一，被告又
    於90年3月10日冒戊○○姓名標得該次互助會，又於89年12
    月25日在丁○○住處，向丁○○借貸20萬元，並保證於90年
    1月25日償還，同時簽發票號FA0000000號、面額20萬元、發
    票日為90年1月25日、付款人為崙背鄉農會信用部支票1紙，
    交丁○○收執，使丁○○陷於錯誤而允貸該借款，嗣上開支
    票經提示不獲兌現，前後詐得212萬元。旋於90年2月5日宣
    告上開互助會停標，至此始知受騙。因認被告涉犯刑法第21
    6條、第220條第1項、第210條、第217條第1項之行使偽造準
    私文書罪及同法第339條第1項之詐欺取財罪。
  (三)惟查：
    1.97年度偵字第5300號併辦意旨所稱被告假冒乙○○名義競
      標之犯罪時間為89年12月10日，與被告本案犯罪時間88年
      9月5日，二者相隔長達8個月以上，要難認被告係本於概
      括犯意而為，應係另行起意，即無連續犯關係可言。
    2.97年度偵字第5301號併辦意旨所稱被告向丁○○借款20萬
      元之詐欺取財時間為89年12月25日；被告假冒「雅芳」（
      真實姓名、年籍不詳）、「德美」（真實姓名、年籍不詳
      ）、戊○○等人名義標會之犯罪時間，僅戊○○部分有記
      載時間為90年3月10日，「雅芳」及「德美」部分則均未
      記載清楚。又被告於本院審理時自承：「雅芳」部分是第
      5會（即87年10月10日）冒標，冒標金額為8,200元，「德
      美」部分是第28會（即89年9月10日）冒標，冒標金額為
      10, 000元等語（見原審97年度訴緝字第9號卷108頁背面
      、130頁正面），並有互助會單1份（見原審91年度訴緝字
      第10號卷第47頁）在卷可稽，顯見被告假冒「雅芳」、「
      德美」名義標會之犯罪時間各為87年10月10日、89 年9月
      10日甚明。再被告以「雅芳」名義冒標之犯罪時間為87年
      10月10日，與被告本案犯罪時間88年9月5日，二者相隔長
      達10個月以上；被告以「德美」、戊○○名義冒標之犯罪
      時間分別為89年9月10日、90年3月10日，被告向丁○○詐
      欺取財之犯罪時間為89年12月25日，距離被告本案犯罪時
      間88年9月5日均間隔至少1年以上，均要難認被告係本於
      概括犯意而為，應係另行起意，即均無連續犯關係可言。
四、原判決以被告行使偽造準私文書及詐欺取財犯行明確，因予
    適用刑法第2條第1項前段、第220條第1項、第216條、第210
    條、第339條第1項、（修正前）第55條、刑法施行法第1條
    之1第1項、第2項前段之規定，並審酌民間成立互助會之目
    的，即在會員臨時有急需時，達互相幫助之效果，立基於會
    員間長期信賴始得成立，詎被告竟利用會員之信任及善意，
    以冒用甲○○名義競標之方式施用詐術，共計詐得633,600
    元之互助會會款，致參與互助會實際繳付會款之活會會員血
    本無歸，損失不眥，且事發迄今仍未達成和解，亦未盡賠償
    之責，並經本院（指第一審法院）發布通緝，逃亡長達近6
    年，始為警緝獲到案，情節重大，惟念及其於本院（指第一
    審法院）審理時坦承不諱，態度尚可，暨其犯罪之動機、目
    的、手段、所生危害等一切情狀，量處有期徒刑1年2月。並
    說明被告以甲○○名義冒標之標單，業於開標後丟棄而不存
    在等情，業據被告於原審法院審理時供述在卷（見原審97年
    度訴緝字第9號卷107頁正面），是上開標單既已滅失而未扣
    案，該標單或其上之署押自無庸宣告沒收。
五、原判決另以前揭二移送併辦部分，既均與起訴部分無連續犯
    之裁判上一罪關係，無從併予審酌，均退由檢察官另為適法
    處理。
六、本院經核原判決認事用法，均無違誤，量刑亦稱妥適。公訴
    人上訴意旨，仍執陳詞，指摘原判決未就移送併辦部分予以
    裁判，而請求撤銷原判決云云。依上所述，為無理由，應予
    駁回。
據上論結，應依刑事訴訟法第368條、第273條之1第1項，判決如
主文。
本案經檢察官曾銘芳到庭執行職務。
中    華    民    國    98    年    2     月    24    日
                  刑事第六庭    審判長法  官  董武全
                                      法  官  沈揚仁
                                      法  官  曾文欣
以上正本證明與原本無異。
如不服本判決應於收受送達後10日內向本院提出上訴書狀，其未
敘述上訴理由者，並得於提起上訴後10日內向本院補提理由書（
均須按他造當事人之人數附繕本）「切勿逕送上級法院」。
                                      書記官  馬愛君
中    華    民    國    98    年    2     月    24    日
附錄本案論罪科刑法條：
刑法第210條
偽造、變造私文書，足以生損害於公眾或他人者，處5年以下有
期徒刑。
刑法第216條
行使第210條至第215條之文書者，依偽造、變造文書或登載不實
事項或使登載不實事項之規定處斷。
刑法第220條
在紙上或物品上之文字、符號、圖畫、照像，依習慣或特約，足
以為表示其用意之證明者，關於本章及本章以外各罪，以文書論
。
錄音、錄影或電磁紀錄，藉機器或電腦之處理所顯示之聲音、影
像或符號，足以為表示其用意之證明者，亦同。
刑法第339條
意圖為自己或第3人不法之所有，以詐術使人將本人或第3人之物
交付者，處5年以下有期徒刑、拘役或科或併科1千元以下罰金。
以前項方法得財產上不法之利益或使第3人得之者，亦同。前2項
之未遂犯罰之。
附表：
┌────────┬────────┬────────┬─────────┐
│法        條    │修正前規定      │修正後規定      │新舊法之適用      │
├────────┼────────┼────────┼─────────┤
│刑法第339 條第1 │刑法第33條第5款 │刑法第33條第5款 │(一)適用舊法。    │
│項法定本刑關於罰│規定：「罰金：1 │規定：「罰金：新│(二)本件被告所犯刑│
│刑法第33條第5款 │元以上。」      │臺幣1,000元以上 │  法第339條第1項之│
│                │                │，以百元計算之。│  詐欺取財罪，為刑│
│                │                │」              │  法分則編未修正之│
│                │                │                │  條文而定有罰金刑│
│                │                │                │  （銀元1,000 元以│
│                │                │                │  下）者，其法定刑│
│                │                │                │  罰金最低額部分，│
│                │                │                │  經比較新舊法結果│
│                │                │                │  ，修正後刑法第33│
│                │                │                │  條第5款所定罰金 │
│                │                │                │  最低額較舊法所定│
│                │                │                │  罰金最低額為重，│
│                │                │                │  自以修正前刑法較│
│                │                │                │  有利於被告。    │
├────────┼────────┼────────┼─────────┤
│刑法第339 條第1 │1.罰金罰鍰提高標│刑法施行法第1 條│查刑法第339條第1項│
│項法定本刑關於罰│  準條例第1 條前│之1 規定：「中華│規定自72年6月26日 │
│金刑貨幣單位部分│  段規定：「依法│民國94年1 月7 日│迄今未修正，其罰金│
│                │  律應處罰金、罰│刑法修正施行後，│之法定刑為「1000元│
│                │  鍰者，就其原定│刑法分則編所定罰│」（貨幣單位為「銀│
│                │  數額得提高為2 │金之貨幣單位為新│元」），依罰金罰鍰│
│                │  倍至10倍。」  │臺幣。94年1 月7 │提高標準條例第1 條│
│                │2.現行法規所定貨│日刑法修正時，刑│前段規定罰金刑提高│
│                │  幣單位折算新臺│法分則編未修正之│10倍，再依現行法規│
│                │  幣條例第2條規 │條文定有罰金者，│所定貨幣單位折算新│
│                │  定：「現行法規│自94年1 月7 日刑│臺幣條例規定折算，│
│                │  所定金額之貨幣│法修正施行後，就│即為「新臺幣30,000│
│                │  單位為圓、銀元│其所定數額提高為│元」。又於刑法施行│
│                │  或元者，以新臺│30倍。但72年6 月│法第1 條之1 施行日│
│                │  幣元之3倍折算 │26日至94年1 月7 │（即95年7 月1 日）│
│                │  之。」        │日新增或修正之條│後，刑法分則所定罰│
│                │                │文，就其所定數額│金之貨幣單位改為「│
│                │                │提高為3 倍。」  │新臺幣」，就其所定│
│                │                │                │數額提高30倍，罰金│
│                │                │                │額度亦為「新臺幣30│
│                │                │                │,000元」，是刑法施│
│                │                │                │行法第1 條之1施行 │
│                │                │                │後，罰金刑貨幣單位│
│                │                │                │雖有「新臺幣」之更│
│                │                │                │易，惟適用結果之罰│
│                │                │                │金額度則無二致，就│
│                │                │                │罰金法定刑提高之「│
│                │                │                │刑罰權規範內容」並│
│                │                │                │無利或不利之變更，│
│                │                │                │另揆諸刑法施行法第│
│                │                │                │1條之1之立法說明，│
│                │                │                │該條文第2項係「考 │
│                │                │                │量新修正之刑法施行│
│                │                │                │後，不再適用『現行│
│                │                │                │法規所定貨幣單位折│
│                │                │                │算新臺幣條例』，為│
│                │                │                │使罰金數額趨於一致│
│                │                │                │，避免衍生新舊法比│
│                │                │                │較適用問題，以緩和│
│                │                │                │實務適用法律之衝擊│
│                │                │                │之前提下，規定第二│
│                │                │                │項如上」，顯見刑法│
│                │                │                │施行法第1條之1第2 │
│                │                │                │項增訂後，自無再與│
│                │                │                │「現行法規所定貨幣│
│                │                │                │單位折算新臺幣條例│
│                │                │                │」、「罰金罰鍰提高│
│                │                │                │標準條例」比較新舊│
│                │                │                │法適用之必要（參照│
│                │                │                │最高法院96年度臺上│
│                │                │                │字第1464號判決）。│
│                │                │                │                  │
├────────┼────────┼────────┼─────────┤
│刑法第55條前段  │一行為而觸犯數罪│一行為而觸犯數罪│(一)適用新法。    │
│想像競合犯      │名，從一重處斷。│名者，從一重處斷│(二)被告冒標後行使│
│                │                │。但不得科以較輕│  偽造屬準私文書之│
│                │                │罪名所定最輕本刑│  會單及向活會會員│
│                │                │以下之刑。      │  詐欺取財之行為，│
│                │                │                │  均係對第6會之各 │
│                │                │                │  個活會會員為之，│
│                │                │                │  屬侵害數個活會會│
│                │                │                │  員之財產法益，並│
│                │                │                │  觸犯相同罪名，為│
│                │                │                │  同種想像競合犯，│
│                │                │                │  而修正後刑法第55│
│                │                │                │  條前段但書增訂想│
│                │                │                │  像競合從一重處斷│
│                │                │                │  時，不得科以較輕│
│                │                │                │  罪名所定最輕本刑│
│                │                │                │  以下之刑，係為法│
│                │                │                │  理之明文化，非屬│
│                │                │                │  法律之變更，並無│
│                │                │                │  比較新舊法之問題│
│                │                │                │  ，應依裁判時法適│
│                │                │                │  用修正後刑法第55│
│                │                │                │  條前段規定從一較│
│                │                │                │  重之罪處斷（最高│
│                │                │                │  法院95年度第21次│
│                │                │                │  刑事庭會議決議參│
│                │                │                │  照）。          │
├────────┼────────┼────────┼─────────┤
│刑法第55條後段  │犯一罪而其方法或│已刪除。        │(一)適用舊法。    │
│牽連犯          │結果之行為犯他罪│                │(二)本件被告行使偽│
│                │名者，從一重處斷│                │  造準私文書為其詐│
│                │。              │                │  欺取財之方法，故│
│                │                │                │  所犯刑法第216條 │
│                │                │                │  、第220條、第210│
│                │                │                │  條之行使偽造準私│
│                │                │                │  文書罪與同法第  │
│                │                │                │  339條第1項之詐欺│
│                │                │                │  取財罪間有方法、│
│                │                │                │  目的之牽連關係，│
│                │                │                │  依修正前刑法第55│
│                │                │                │  條規定，應從一重│
│                │                │                │  處斷，然於適用新│
│                │                │                │  法時則應分論併罰│
│                │                │                │  ，故修正後刑法之│
│                │                │                │  規定並非較有利於│
│                │                │                │  被告，依刑法第2 │
│                │                │                │  條第1項前段規定 │
│                │                │                │  ，仍應適用修正前│
│                │                │                │  刑法第55條後段規│
│                │                │                │  定，從一較重之罪│
│                │                │                │  論處。          │
├────────┴────────┴────────┴─────────┤
│綜合全部罪刑之結果而為比較，以適用修正前刑法第33條第5 款罰金最低額、第55│
│條後段牽連犯規定，對被告較為有利，故依修正後刑法第2 條第1 項規定，自應一│
│體適用被告行為時之舊法。至上開刑法第55條想像競合犯，為法理之明文化，非屬│
│法律之變更，不生新舊法比較之問題，應適用新法，附此敘明。                │
└────────────────────────────────────┘


司法院資訊處製作；財團法人民間司法改革基金會備份。
